【裁判字號】    89,易,2727
【裁判日期】    900622
【裁判案由】    詐欺
【裁判全文】
臺灣臺南地方法院刑事判決                        八十九年度易字第二七二七號
    公  訴  人  臺灣台南地方法院檢察署檢察官
    被      告  丁○○
    被      告  丙○○
右列被告因詐欺案件，經檢察官提起公訴（八十九年度偵續字第二五號），本院判決
如左：
    主  文
丁○○、丙○○均無罪。
    理  由
一、公訴意旨略以：被告丁○○、丙○○兄弟二人共同經營樺晟室內裝潢有限公司（
    下稱樺晟公司），由被告丁○○任負責人，明知渠等公司已週轉不靈，隨時有給
    付不能之可能，竟共同意圖為自己不法之所有，基於概括之犯意，隱瞞該等事實
    ，連續自民國八十八年一月間起至同年四月間止，經案外人陳令昌介紹，至台南
    市○○街五○六號昱翔木材有限公司（下稱昱翔公司），佯向該公司訂購建材，
    該公司不疑有他，於八十八年一月至四月間依其所訂，交付貨品，詎其等公司除
    一月貨款，因首次交易依例以現金支付外，餘二月份購買新台幣（下同）二十三
    萬零一百三十九元；三月份購買十六萬九千八百三十二元；四月份購買四千四百
    六十三元，總計金額四十萬四千四百三十四元，由丁○○簽發華信商業銀行台南
    分行付款，票號第一七一四一一號，面額二十二萬五千九百七十八元，發票日八
    十八年四月三十日之支票一紙，給付部分貨款，以為搪塞；詎屆期提示，因拒絕
    往來戶，而遭拒絕付款，其餘則未交付支票或給付，昱翔公司始知受騙，因認被
    告丁○○、丙○○二人共同涉犯刑法第三百三十九條第一項之詐欺取財罪嫌。
二、本件公訴人認被告丁○○、丙○○二人共同涉犯刑法第三百三十九條第一項詐欺
    取財犯行，無非係以前揭犯罪事實，業據告訴人指訴甚詳；又依被告所述，其等
    於八十七年或八十八年十月間為友人甲○○倒債一百多萬元，致無法支付，惟其
    等前偵查中從未陳述該重要事實，突於八十九年三月十五日為該辯解，且借款在
    八十七年或八十八年十月間，為憑證之本票卻於八十八年十月二十日簽發，次日
    為到期日，其真實性已不無懷疑，設若真實，益見其等早知情其等有不能支付之
    可能，竟仍隱瞞該事實，足見其等有使人陷於錯誤之認識；另樺晟公司之支票存
    款帳戶，係於八十七年（起訴書誤載為八十八年）十月十九日申請設立，卻於次
    年四月三十日即被列為拒絕往來戶，前後僅六月餘，顯見被告二人明知該公司己
    陷資金嚴重不足情況，並可預見支票於票載發票日，顯無兌現之可能，仍簽發上
    開支票，用以取信告訴人，騙得告訴人出售建材主要之論據。訊據被告丁○○、
    丙○○二人坦承前揭向告訴人購買建材及未付款之事實，惟矢口否認有何詐欺犯
    行，均辯稱：因公司擴充，承包之工程有一部分無法驗收，又借予友人甲○○一
    百萬元，因甲○○無法如期償還，而致週轉不靈，其等並未詐欺等語。
三、按犯罪事實應依證據認定之，無證據不得推定其犯罪事實。又不能證明被告犯罪
    者，應諭知無罪之判決，刑事訴訟法第一百五十四條、第三百零一條第一項分別
    定有明文。另按告訴人之告訴，係以使被告受刑事追訴為目的，是其陳述是否與
    事實相符，仍應調查其他證據以資審認，最高法院五十二年度台上字第一三００
    號著有判例可參。又刑法第三百三十九條第一項之詐欺罪，以意圖為自己或第三
    人之不法之所有，施用詐術使人陷於錯誤而交付財物為犯罪構成要件；如行為人
    欠缺不法所有之意圖或無施用詐術之行為或其所用之方法，不能認為詐術，亦不
    致使人陷於錯誤，即不得以詐欺罪論，最高法院四十六年台字第二六０號判例意
    旨可資參照。
四、經查：
（一）告訴人指訴被告二人大肆向同業購貨不付款，開店不久即行關店，係以開店買
      貨倒店之詐欺手段詐取財物云云。然查，(1)證人即鈺湖建材有限公司之負責人
      乙○○到庭證稱：伊與被告二人生意往來有二、三年之久，其間被告二人付款
      均很正常等語（參本院八十九年十二月十九日審判筆錄）；(2)證人即景新木材
      行負責人戊○○於本院審理時證述：伊自八十四、五年間一直到八十八年底與
      被告二人有交易行為，其間被告二人付款均正常，亦未曾聽同行提及被告二人
      有惡意倒閉之情形，又其二人並未在週轉不靈前向伊大量進貨，只聽聞其二人
      談及那時標的工程較大，進的料較多，嗣後其二人所標之工程不知何因發生糾
      紛等語（參本院九十年一月四日審判筆錄）；(3)查樺晟公司於八十七年三月三
      十一日核淮設立，其前身「華成室內裝潢」則於八十五年一月三十一日核淮設
      立，有經濟部公司執照影本、台南市政府營利事業登記證影本各一紙附於八十
      九年度偵續字第二五號卷第二十九、三十頁可稽，並據被告丙○○供陳在卷（
      參本院九十年五月三日訊問筆錄）；(4)據上，足徵被告二人於八十五年間起即
      經營室內裝潢之工程，其間進貨付款並無異狀，顯無告訴人指訴開店買貨後即
      行倒店之詐欺行為，從而得否以告訴人之指訴為被告二人論罪科刑之依據，即
      非無疑。
（二）又樺晟公司確於八十八年一月二十七日，承攬大聖建設股份有公司，工程名稱
      「大聖多明哥」之室內整修工程，有大聖建設股份有公司工程承攬契約書影本
      一份在卷可按，另參以證人戊○○證述被告二人是時所標之工程較大，進的建
      材較多，嗣後所標之工程又不知何因發生糾紛一情，及樺晟公司之前身為「華
      成室內裝潢」一節，堪認被告二人向告訴人採購之建材確係用於室內裝潢，其
      等辯稱因公司擴充，承包之工程有一部分無法驗收，而致週轉不靈等語，尚屬
      可採。
（三）至證人甲○○於八十七年十月二十一日向被告二人借款一百萬元，並未如期清
      償一情，業據甲○○於偵查中證述明確（參八十九年九月十五日偵訊筆錄，在
      八十九年偵續字第二五號卷第四十二背面及第四十三頁正面），甲○○與被告
      二人約定借款三月後清償，嗣後因甲○○無法如期清償，其等遂同意甲○○換
      票一情，亦據被告丙○○供明在卷（參本院九十年五月三日訊問筆錄），復有
      甲○○所簽發，發票日分別為八十七年十月二十一日、八十八年十月二十日、
      八十九年十月二十日之本票影本三紙在卷足憑；另參諸被告丙○○於本案經台
      灣高等法院台南分院檢察署發回續行調查前，在八十八年十二月十五日檢察官
      偵訊時供稱：「（為何第一次向他買貨為何沒付？）我有被倒過．．．。」一
      語（參八十八年十二月十五日偵訊筆錄，在八十八年偵字第六九一九號卷第五
      十頁背面），雖被告丙○○於該次偵訊中未明確指明「有被倒過」，究何所指
      ？惟是否可據此認被告二人遭甲○○倒債一百萬元一事，於台灣高等法院台南
      分院檢察署發回續行調查前之偵查程序未曾提及，則容有疑義。基上，被告二
      人辯稱借予友人甲○○一百萬元，因甲○○無法如期償還，而致週轉不靈等語
      ，堪予採信。
（四）樺晟公司華信商業銀行之支票存款帳戶，雖於八十七年十月十九日始申請開戶
      ，有華信商業銀行八十八年九月二十一日台南作０００一號函在八十八年度偵
      字第六九一九號卷第二十四頁可參，嗣於八十八年四月三十日成為拒絕往來戶
      ，惟樺晟公司之前身「華成室內裝潢」，早於八十五年一月三十一日即已核淮
      設立，其間與鈺湖建材有限公司、景新木材行之交易行之有年，付款正常，已
      如前述，又參以被告二人遭證人甲○○倒債一百萬元，及承包之工程有一部分
      無法驗收之事實，則得否以該支票存款帳戶自申請設立迄拒絕往來戶，前後僅
      六月餘，而認被告二人有詐欺取財之犯意，亦值商榷。
（五）再者，被告二人自八十八年一月起至同四月止向告訴人購買建材，其中一月份
      之貨款十幾萬元，被告二人已以現金支付完畢，業據被告丙○○供陳在卷，復
      為告訴人所不爭，又觀諸告訴人當庭接受被告丙○○所提之和解條件，並收受
      八萬元（參九十年一月十日審判筆錄），嗣告訴人又自承被告二人已清償十一
      萬零五百元一情（參九十年五月三日訊問筆錄），及嗣後被告二人再匯款共計
      五萬零五百元於告訴人之清償事實，亦有匯款申請書影本三紙在卷足憑，益證
      被告二人顯無詐欺取財之主觀犯意。綜右所陳，且債務人於債之關係成立後，
      其有未依約定本旨履行者，在社會一般交易經驗上常見之原因非一，舉凡因不
      可歸責於己之事由而不能給付，或因合法主張抗辯而拒絕給付，甚至在負債之
      後始行惡意遲延給付，皆有可能，非可盡予推定為自始無意給付之詐欺犯罪一
      端；而刑事被告依法不負自證無罪之義務，若無積極證據足證被告在債之關係
      發生時，自始即有不法所有之意圖，縱使被告就所負債務，惡意違約，不為履
      行，仍為民事上問題，尚不得違反刑事訴訟法第一百五十四條之規定，僅憑單
      純債務不履行之狀態而推定被告於負債之初即有詐欺之故意。而在當事人間依
      一般社會經驗原須承擔信用風險之遠期票據交易，對事後票據不獲支付之結果
      ，尤屬可得預見之不利益，要無因債務人施詐而陷於錯誤可言。此外，復查無
      其他確切證據足資證明被告二人有何詐欺犯行，揆諸首開法條規定及判例意旨
      ，被告二人犯罪尚屬不能證明，依法為無罪判決之諭知。
據上論斷，應依刑事訴訟法第三百零一條第一項，判決如主文。
中    華    民    國      九十      年      六      月      二十二      日
                                    臺灣臺南地方法院刑事第三庭
                                        審判長法  官
                                          法  官
                                              法  官
右正本證明與原本無異。
如不服本判決，應於判決送達後十日內，向本院提出上訴狀。
                                              書記官
中    華    民    國      九十      年      六      月      二十二      日


司法院資訊處製作；財團法人民間司法改革基金會備份。
